【裁判字號】    98,監宣,15
【裁判日期】    990507
【裁判案由】    監護宣告
【裁判全文】
臺灣苗栗地方法院民事裁定              98年度監宣字第15號
聲  請  人  乙○○
相  對  人  甲○○
上列聲請人聲請監護宣告事件，本院裁定如下：
    主    文
宣告相對人甲○○（民國○○年○○月○ 日生，身分證統一編號：Ｚ0
00000000號）為受輔助宣告之人。
選定聲請人乙○○（民國○○年○ 月○○日生，身分證統一編號：Ｚ0
00000000號）為相對人甲○○之輔助人。
程序費用新台幣壹仟元由受輔助宣告之人負擔。
    理    由
一、按對於因精神障礙或其他心智缺陷，致不能為意思表示或受
    意思表示，或不能辨識其意思表示之效果者，法院得因本人
    、配偶、四親等內之親屬、最近1 年有同居事實之其他親屬
    、檢察官、主管機關或社會福利機構之聲請，為監護之宣告
    。法院對於監護宣告之聲請，認為未達第1 項之程度者，得
    依第15條之1 第1 項規定，為輔助之宣告。次按對於因精神
    障礙或其他心智缺陷，致其為意思表示或受意思表示，或辨
    識其意思表示效果之能力，顯有不足者，法院得因本人、配
    偶、四親等內之親屬、最近1 年有同居事實之其他親屬、檢
    察官、主管機關或社會福利機構之聲請，為輔助之宣告。受
    輔助宣告之人，應置輔助人。輔助人及有關輔助之職務，準
    用第1095條、第1096條、第1098條第2 項、第1100條、第11
    02條、第1103條第2 項、第1104條、第1106條、第1106條之
    1 、第1109條、第1111條至第1111條之2 、第1112條之1 及
    第1112條之2 之規定。民法第14條第1 、3 項、第15條之1
    第1 項、第1113條之1 分別定有明文。
二、本件聲請意旨略以：聲請人為相對人甲○○之長兄，因相對
    人罹患精神分裂症，雖經送醫治療，仍不見起色，日常生活
    有暴力傾向，已因精神障礙或心智缺陷致不能為意思表示或
    受意思表示，或不能辨識其意思表示之效果之程度，為此請
    求宣告相對人為受監護宣告之人，及選任聲請人乙○○為相
    對人之監護人等語，業據其提出與所述相符之戶籍謄本、國
    軍北投醫院附設民眾診療服務處診斷證明書、殘障手冊、遺
    產協議書等件為證。另本院於99年3 月17日上午10時30分許
    ，至大千綜合醫院醫院南勢院區實施鑑定程序，現場有大千
    醫院何仁琦醫師、聲請人乙○○及相對人甲○○等人在場，
    法官當場審驗相對人之心神狀況，並在醫師面前訊問相對人
    ，相對人表示自己是國際刑警，曾在法院服務過，擔任檢察
    官，但官印及庭服已經被偷了，不要問1 加1 等於幾這種問
    題，以前我跟媽媽同住，媽媽已經過世，目前住在三義，地
    址不清楚，平時是聲請人拿3,000 元給我吃飯用等語，其所
    述情節多所矛盾。又經鑑定人何仁琦醫師與相對人對話並初
    步表示略以：相對人有明顯妄想狀況，意識清楚，但干擾嚴
    重，有些話沒有辦法切題，須待進一步鑑定等語，此有本院
    99年3 月17日於大千綜合醫院南勢院區所製作之勘驗筆錄附
    卷可稽。
三、嗣經上開醫師函覆精神鑑定報告書載明略以：相對人首次發
    病為26歲時，出現態度防備、孤僻、大量喝酒及吸食強力膠
    、人際互動明顯退縮、暴力攻擊，被害妄想，曾至北投國軍
    醫院反覆住院治療多次及本院門診，但服藥不規則；相對人
    於99年3 月25日經本院心理師施行MMSE及知能檢測評估顯示
    ，相對人目前有輕度至中度認知功能障礙，定向感及短期記
    憶、注意力、長期記憶、抽象推理及思考流暢能力表現較有
    障礙；相對人缺乏病識感，一般判斷能力有障礙，因相對人
    獨居，自我照顧能力不佳，且長期酗酒，使其思考及情緒起
    扶狀態更加惡化；鑑定時，相對人外觀尚整潔，體溫、血壓
    及心跳穩定，意識清楚；但目光兇惡，身上有明顯酒味，音
    量大，情緒起浮激動，態度憤怒不合作，注意力不集中，會
    談持續度差，衝動控制差，言談怪異，認知功能差，對人、
    時、地之定向感尚可，診斷為精神分裂症。整體而言，相對
    人在精神分裂症影響下，辨別是非能力及依辨別而為行為之
    能力差，其精神狀態符合輔助宣告之標準等語，此大千綜合
    醫院99年3 月17日精神鑑定報告書1 份在卷可參。綜觀上情
    ，足認相對人確因精神障礙或其他心智缺陷，致其為意思表
    示或受意思表示，或辨識其意思表示之效果之能力，顯有不
    足，爰宣告相對人為受輔助宣告之人。
四、又相對人未結婚而無配偶、子女，父母均已死亡，聲請人乙
    ○○為相對人甲○○之長兄，於父母親過世後，實際負起照
    護相對人之責，相對人目前之生活照顧亦無不當之處，亦表
    示願意擔任選定之監護人，及選定另一位兄弟陳錦銘為會同
    開具財產清冊之人。爰審酌相對人之身心狀態尚未達監護宣
    告之程度，得依民法第14條第3 項、第15條之1 第1 項規定
    ，為輔助之宣告，並參酌相對人之生活狀況、與其他共同生
    活之人間之情感狀況，及輔助人之職業、經歷、意見及其與
    受輔助宣告之人之利害關係，選定聲請人乙○○為相對人之
    輔助人。
五、又依民法第15條之2 第1 項規定，受輔助宣告之人為下列行
    為時，應經輔助人同意；但純獲法律上利益，或依其年齡及
    身分、日常生活所必需者，不在此限：（一）為獨資、合夥
    營業或為法人之負責人；（二）為消費借貸、消費寄託、保
    證、贈與或信託；（三）為訴訟行為；（四）為和解、調解
    、調處或簽訂仲裁契約；（五）為不動產、船舶、航空器、
    汽車或其他重要財產之處分、設定負擔、買賣、租賃或借貸
    ；（六）為遺產分割、遺贈、拋棄繼承權或其他相關權利；
    （七）法院依前條聲請權人或輔助人之聲請，所指定之其他
    行為，附此敘明。
六、依民事訴訟法第608條第1項，裁定如主文。
中    華    民    國    99    年     5     月    7    日
             家事法庭     法  官  李麗萍
以上為正本係照原本作成。
如不服本裁定關於選定輔助人之部分，應於送達後10日內向本院
提出抗告狀，並繳納抗告費新臺幣1,000 元；其餘關於宣告輔助
之部分，不得抗告。
中    華    民    國    99    年    5     月    7     日
                          書記官  曾建和

司法院資訊處製作；財團法人民間司法改革基金會備份。
